臺灣基隆地方法院刑事判決　　　　　　　 96年度訴字第296號
公　訴　人　臺灣基隆地方法院檢察署檢察官
被　　　告　甲○○
上列被告因毒品危害防制條例案件，經檢察官提起公訴（96年度
毒偵字第544號、第769號、第770 號），被告就被訴事實為有罪
之陳述，本院合議庭裁定由受命法官獨任進行簡式審判程序審理
，判決如下：
    主  文
甲○○施用第一級毒品，累犯，處有期徒刑壹年貳月，扣案之第
一級毒品海洛因肆包（合計淨重零點陸陸公克、包裝重零點玖貳
公克），均沒收銷燬；注射針筒貳支，均沒收。又施用第二級毒
品，累犯，處有期徒刑捌月。應執行有期徒刑壹年柒月，扣案之
第一級毒品海洛因肆包（合計淨重零點陸陸公克、包裝重零點玖
貳公克），均沒收銷燬；注射針筒貳支，均沒收。
    事  實
一、甲○○於民國88年間因初犯施用毒品案件，經本院以88年度
    毒聲字第2147號裁定送觀察、勒戒後，因認無繼續施用毒品
    之傾向，於88年11月4 日出勒戒所，並由臺灣基隆地方法院
    檢察署檢察官院以88年度毒偵字第712 號為不起訴處分確定
    。又因89年間施用毒品案件，經本院以89年度毒聲字第653
    號裁定送觀察、勒戒後，因認有繼續施用毒品之傾向，經本
    院以89年度毒聲字第898 號裁定令入戒治所施以強制戒治，
    復經本院以89年度毒聲字第2027號裁定停止戒治，於89年11
    月20日出戒治所，又經本院以90年度毒聲字第292 號裁定撤
    銷停止戒治，再於90年6月8日入戒治所，迄90年11月1 日強
    制戒治期滿，上開2次施用毒品犯行，先經本院於89年8 月9
    日以89年度訴字第293號判處有期徒刑7月、6 月，應執行有
    期徒刑1年確定；另經本院於90年7月6日以90年度訴字第164
    號判處有期徒刑10月確定；再因施用毒品案件，經本院於90
    年8月14日以90年度易字第437號判處有期徒刑8 月確定，上
    開2案件（10月、8月）並經本院以90年度聲字第911 號裁定
    應執行有期徒刑1年2月確定，又上開案件接續執行（1年、1
    年2月），於90年11月2日入監執行，至92年12月2日縮刑期
    滿執行完畢。又因施用毒品案件，經臺灣高等法院於93年12
    月31日以93年度上訴字第2934號判處有期徒刑1年、8月，應
    執行有期徒刑1年6月確定，於94年3月1日入監執行，迄95年
    5 月23日因縮短刑期假釋出監，至95年8月15日保護管束期
    滿，未經撤銷假釋，未執行之刑以已執行論，而視為執行完
    畢。詎其未戒除毒癮，明知海洛因、安非他命類業經公告列
    為毒品危害防制條例之第一級、第二級毒品，不得非法持有
    、施用，仍基於反覆持續施用第一級毒品海洛因之犯意，自
    96年（起訴書誤繕為「95年」，業經蒞庭檢察官當庭更正）
    年2 月5日晚間5、6點起，至同年月26日晚間8時許止，在基
    隆市○○區○○路168巷2弄12號2 樓居處內等地，以將第一
    級毒品海洛因加水稀釋後，再以針筒注射之方式，反覆施用
    第一級毒品海洛因多次，平均3日施用1次。另基於施用第二
    級毒品安非他命類（安非他命暨甲基安非他命）之犯意，於
    96年2 月12日上午某時，在基隆市○○區○○路76巷16號住
    處內，以將安非他命類置於玻璃吸食器內加熱燒烤後，再以
    口鼻吸食蒸發氣體之方式，施用第二級毒品安非他命類1 次
    。嗣為警先後於：(1)96年2月6日11時20分許，在基隆市○○
    區○○路164巷6號前查獲，並扣得其所有之第一級毒品海洛
    因2 包（合計淨重0.15公克、包裝重0.53公克），且採集其
    尿液送驗結果，呈嗎啡陽性反應；(2)96年2 月12日晚間11時
    40 分許，在基隆市○○區○○路9號前查獲，並扣得其所有
    供施用第一級毒品海洛因所用之注射針筒2 支及第一級毒品
    海洛因1 包（淨重0.42公克、包裝重0.22公克），且採集其
    尿液送驗結果，呈嗎啡、安非他命類陽性反應；(3)96年2 月
    27 日晚間8時10分許，在基隆市○○區○○路168巷2弄12號
    前查獲，並扣得其所有之第一級毒品海洛因1 包（淨重0.09
    公克、包裝重0.17公克），且採集其尿液送驗結果，呈嗎啡
    陽性反應，始知上情。
二、案經基隆市警察局第一、二、四分局報請臺灣基隆地方法院
    檢察署檢察官偵查起訴。
    理  由
一、本件被告甲○○所犯為毒品危害防制條例第10條第1項、第2
    項之施用第一級毒品罪、第二級毒品罪，均非死刑、無期徒
    刑、最輕本刑為3 年以上有期徒刑之罪，或高等法院管轄第
    一審之案件，被告於本院準備程序中，就被訴事實為有罪之
    陳述，經告以簡式審判程序之旨，並聽取檢察官、被告之意
    見後，本院合議庭裁定由受命法官進行簡式審判程序，是本
    件之證據調查，依刑事訴訟法第273條之2規定，不受同法第
    159條第1項、第161條之2、第161條之3、第163條之1及第16
    4條至第170條規定之限制，合先敘明。
二、上揭分別施用第一級、第二級毒品之事實，業據被告於本院
    審理時均坦承不諱，且被告於96年2月6日、2月12日、2月27
    日先後為警採集其親自排放之尿液，送請臺灣檢端先進生技
    醫藥股份有限公司，以氣相層析質譜儀分析法確認檢驗結果
    ，96年2月6 日、2月27日所採集之尿液，呈嗎啡陽性反應；
    96年2 月12日所採集之尿液，呈嗎啡、甲基安非他命暨安非
    他命陽性反應，此有該公司於96年2月14日、3 月1日、3月9
    日出具之濫用藥物尿液檢體檢驗報告各1 份在卷可稽，而以
    該公司所用之氣相層析質譜儀分析法之精確度而論，應可剔
    除「偽陽性反應」之可能（行政院國軍退除役官兵輔導委員
    會臺北榮民總醫院83年3月1日北總內字第01855號、同年4
    月7日北總內字第03059號函參照），該檢驗結果自可憑信
    。另扣案被告自承供其施用疑似海洛因之白粉4 包（合計淨
    重0.66公克，包裝重0.92公克），經送請法務部調查局檢驗
    結果，均確含第一級毒品海洛因成分，此有該局96年2月7日
    調科壹字第09623023990號、96年3月2日調科壹字第0962301
    5460號鑑定通知書、96年3月31日調科壹字00000000000號、
    在卷可參。此外，復有被告自承其所有供施用第一級毒品所
    用之注射針筒2 支扣案足佐，堪認被告上開自白與事實相符
    ，應係真實。
三、按毒品危害防制條例於92年7月9日修正公布，自93年1月9日
    施行，其中第20條、第23條將施用毒品之刑事處遇程序，區
    分為「初犯」及「5年內再犯」、「5年後再犯」。依其立法
    理由之說明：「初犯」，經觀察、勒戒或強制戒治後，應為
    不起訴處分或不付審理之裁定；經觀察、勒戒或強制戒治執
    行完畢釋放後，「5 年內再犯」者，因其再犯率甚高，原實
    施之觀察、勒戒及強制戒治既已無法收其實效，爰依法追訴
    或裁定交付審理。至於初犯經觀察、勒戒或強制戒治執行完
    畢釋放後，「5 年後再犯」者，前所實施之觀察、勒戒或強
    制戒治已足以遮斷其施用毒品之毒癮，為期自新及協助其斷
    除毒癮，仍適用「初犯」規定，先經觀察、勒戒或強制戒治
    之程序。從而依修正後之規定，僅限於「初犯」及「5 年後
    再犯」（初犯經觀察、勒戒或強制戒治釋放後，5 年內均無
    施用毒品之行為）二種情形，始應先經觀察、勒戒或強制戒
    治程序。倘被告於5年內已再犯，經依法追訴處罰，縱其第3
    次（或第3 次以上）再度施用毒品之時間，在「初犯」經觀
    察、勒戒或強制戒治執行完畢釋放5年以後，已不合於「5年
    後再犯」之規定，且因已於「5 年內再犯」，顯見其再犯率
    甚高，原實施觀察、勒戒或強制戒治，已無法收其實效，即
    應依該條例第10條處罰（最高法院95年度第7 次刑事庭會議
    、95年度台非字第161、203、230、246號判決參照參照）。
    經查，被告有如事實欄所載因施用毒品案件，先後經觀察、
    勒戒、不起訴處分、強制戒治、停止戒治、撤銷停止戒治、
    起訴科刑及刑之執行之情形，有臺灣高等法院被告前案紀錄
    表在卷可稽，是以，被告於上開「初犯」經觀察、勒戒執行
    完畢釋放後5 年內，復因多次施用毒品，經法院均判處罪刑
    確定後，再為本案施用第一級毒品犯行，故本案固係在被告
    「初犯」經觀察、勒戒執行完畢釋放後5 年後所犯，然因被
    告已於「初犯」經觀察、勒戒執行完畢釋放後5 年內再犯，
    且業經依法追訴處罰，本案自不該當於「初犯」或「5 年後
    再犯」，揆諸前揭說明，即無再經觀察、勒戒等程序之必要
    ，而應依法論科。
四、論罪科刑
(一)、查海洛因及安非他命類分別係毒品危害防制條例第2條第2項
    第1款、第2款所定之第一級毒品、第二級毒品，被告予以施
    用，核其所為，係犯毒品危害防制條例第10條第1項、第2項
    之施用第一級毒品罪及施用第二級毒品罪。其持有第一級毒
    品海洛因及第二級毒品安非他命類係供施用，其持有第一級
    毒品、第二級毒品之低度行為分別為施用第一級毒品、第二
    級毒品之高度行為所吸收，不另論罪。又按「刑事法若干犯
    罪行為態樣，本質上原具有反覆、延續實行之特徵，立法時
    既予特別歸類，定為犯罪構成要件之行為要素，則行為人基
    於概括之犯意，在密切接近之一定時、地持續實行之複次行
    為，倘依社會通念，於客觀上認為符合一個反覆、延續性之
    行為觀念者，於刑法評價上，即應僅成立一罪。學理上所稱
    『集合犯』之職業性、營業性或收集性等具有重複特質之犯
    罪均屬之，例如經營、從事業務、收集、販賣、製造、散布
    等行為概念者是（最高法院95年度台上字第1079號判決要旨
    參照）」，亦即立法者針對特定刑罰規範之構成要件，已預
    設其本身係持續實行之複次行為，具備反覆、延續之行為特
    徵，故將之總括或擬制成一個構成要件之「集合犯」行為，
    因刑法評價上為構成要件之行為單數，應僅成立一罪。而查
    毒品因具有成癮性、濫用性（此觀乎毒品危害防制條例第2
    條之規定自明），立法實務首重以刑事處遇方式戒斷行為人
    毒癮，若無法收其實效，始依法追訴處罰（此觀乎毒品危害
    防制條例第20條、第23條之規定即明），故施用毒品本身具
    備反覆、延續之行為特徵，反覆多次施用毒品始為此類犯罪
    之典型或常態，故如將反覆多次施用毒品行為評價為數罪，
    顯與刑罰過度評價禁止原則相悖，並有違憲法所揭櫫之比例
    原則，從而，刑法評價上，反覆持續施用毒品，自應僅成立
    集合犯一罪（學者林鈺雄著「跨連新舊法之施用毒品行為—
    兼論行為單數與集合犯、接續犯概念之比較」，刊於95年7
    月本土法學雜誌第84期第141 頁以下，亦採相同之見解）。
    準此，有關行為人多次施用毒品之犯罪，實務前均依修正前
    刑法第56條連續犯之規定論以一罪，並加重其刑，惟因上開
    連續犯規定業因刑法於94年2月2日修正而經刪除，並自95年
    7月1日施行，其中修正理由說明四並載明「至連續犯之規定
    廢除後，對於部分習慣犯，例如竊盜、吸毒等犯罪，是否會
    因適用數罪併罰而使刑罰過重產生不合理之現象一節，在實
    務運用上應可參考德、日等國之經驗，委由學界及實務以補
    充解釋之方式，發展接續犯之概念，對於合乎接續犯或包括
    的一罪之情形，認為構成單一之犯罪，以限縮數罪併罰之範
    圍，用以解決上述問題」等語，是本院基於前述施用毒品構
    成要件之反覆實行特徵，並考量連續犯規定業經刪除之法律
    實然面暨修正刪除之立法理由，認為行為人如基於反覆實行
    之犯意，在密切接近之一定時、地，持續多次施用毒品行為
    ，應僅成立集合犯一罪。經查，本案被告曾因施用毒品犯行
    ，經法院裁定送觀察勒戒、強制戒治及多次判處罪刑後，再
    犯本案施用第一級毒品海洛因之犯行，且施用期間之為每3
    日1 次、多在基隆市居處內施用等情，業如前述，顯見被告
    係基於多次實施犯行之決意，於密接之時間及地點，反覆持
    續施用第一級毒品，揆諸前揭說明，自應論以集合犯一罪。
    再者，公訴人雖僅就被告95年2月6日11時20分許、同年月12
    日晚間11時40分許、同年月27日晚間8 時10分許回溯數日內
    ，先後3 次施用第一級毒品海洛因犯行提起公訴，餘者均未
    於起訴書中敘及，惟被告其餘施用第一級毒品之事實與前開
    已起訴之犯罪事實間，具集合犯之實質上一罪關係，已如上
    述，為起訴效力所及，本院自應一併予以審理，併此敘明。
    被告所犯上開2 罪，犯意各別，行為互殊，罪名不同，應予
    分論併罰。末查，被告曾有如前所述之犯罪科刑及刑之執行
    情形，此有臺灣高等法院被告前案紀錄表在卷可稽，其於有
    期徒刑執行完畢後，5 年以內，故意再犯本案有期徒刑以上
    之2罪，均為累犯，各應依刑法第47條第1項規定，加重其刑
    。
(二)、爰審酌被告前因施用毒品經觀察、勒戒、強制戒治、判刑、
    徒刑執行完畢後，猶不知戒惕，復再施用第一級、第二級毒
    品，無視於毒品對於自身健康之戕害及國家對於杜絕毒品犯
    罪之禁令，顯無戒斷之決心，然念及其前開犯罪係戕害自身
    ，尚未害及他人，且犯罪後復坦承犯行，態度尚可等一切情
    狀，就其所犯上開2 罪分別量處如主文所示之刑，並定其應
    執行之刑，以資儆懲。
五、另扣案之第一級毒品海洛因4 包（合計淨重0.66公克，包裝
    重0.92公克），因包裝與其上極微量之毒品均已合而為一，
    無從析離，應整體視為第一級毒品海洛因，併依毒品危害防
    制條例第18條第1 項前段之規定，宣告沒收銷燬（上開海洛
    因於鑑定機關鑑定時，無論以何種方式刮取分離毒品秤重，
    其包裝袋均仍會有極微量海洛因殘留，業經法務部調查局於
    93年3月19日即以調科壹字第09300113060號函覆臺灣高雄地
    方法院）；扣案之注射針筒2 支，係被告所有，供其施用第
    一級毒品海洛因所用之物（非毒品危害防治條例第11條第3
    項所謂「專供施用毒品之器具」），業據被告於本院審理時
    供明在卷，爰依刑法第38條第1項第2款之規定，宣告沒收。
據上論斷，應依刑事訴訟法第273 條之1第1項、第299條第1項前
段，毒品危害防制條例第10條第1 項、第2項、第18條第1項前段
，刑法第11條、第47條第1項、第38條第1項第2款、第51條第5款
，判決如主文。
本案經檢察官乙○○到庭執行職務。
中　　華　　民　　國　　96　　年　　5　 　月　　15 　 日
                  刑事第一庭  法  官  許心
以上正本證明與原本無異。
如不服本判決應於收受本判決後10日內向本院提出上訴書狀，其
未敘述上訴理由者，並得於提起上訴後10日內向本院補提理由書
狀（均須按他造當事人之人數附繕本。）「切勿逕送上級法院」
。
中　　華　　民　　國　　96　　年　　5 　　月　　15　　日
                              書記官  邱李和
附錄：本案論罪科刑法條全文
毒品危害防制條例第10條
施用第一級毒品者，處6 月以上5 年以下有期徒刑。
施用第二級毒品者，處3 年以下有期徒刑。
